臺灣高等法院刑事判決　　　　　　　　　94年度上訴字第65號
上　訴　人　臺灣宜蘭地方法院檢察署檢察官
上　訴　人
即　被　告　甲○○
　　　　　　丁○○
　　　　　　乙○○
共　　　同
選任辯護人　柯士斌律師
　　　　　　廖穎愷律師
上列上訴人因殺人未遂等案件，不服臺灣宜蘭地方法院92年度訴
字第387 號，中華民國93年11月30日第一審判決（起訴案號：臺
灣宜蘭地方法院檢察署92年度偵字第446 號、第1453號），提起
上訴，本院判決如下：
    主  文
原判決撤銷。
甲○○、丁○○、乙○○共同以強暴妨害人行使權利，各處有期
徒刑月，如易科罰金，均以佰元折算壹日。
    事  實
一、甲○○係中國立吉科技股份有限公司（以下簡稱：中國立吉
    公司）負責人，丁○○為該公司總經理，乙○○則為該公司
    員工。緣甲○○及丁○○因與中國力霸股份有限公司（以下
    簡稱：中國力霸公司）架設之高架索道究否無權通過中國立
    吉公司有使用權之宜蘭縣冬山鄉○○段544 地號土地上空衍
    生之糾紛，與中國力霸公司協調甚久皆無法獲得明確回應，
    為抗議中國力霸公司，遂於民國（下同）92年2 月10日前數
    日，雇工施放繫有抗議標語之高空氣球，並將連接該高空氣
    球之鋼索一端固定在中國立吉公司停放在宜蘭縣冬山鄉○○
    段544 地號土地上之怪手上，另一端則固定在中國力霸公司
    高架索道旁之載波線上，嗣該繫有抗議標語之高空氣球因故
    纏繞中國力霸公司架設之高架索道，導致高架索道上斗車無
    法運行而停工。中國力霸公司得悉此情後，旋於92年2 月10
    日上午11時許，由該公司索道課助理工程師丙○○及菲籍工
    作人員ＧＥＯＲＧＥＡ．ＡＵＴＯＲ（以下簡稱：ＧＥＯＲ
    ＧＥ）搭乘吊籃，再由吊車吊上擬拆除該繫有抗議標語之高
    空氣球，詎甲○○、丁○○及乙○○見載有丙○○及ＧＥＯ
    ＲＧＥ之吊籃已吊上距離地面約50公尺之高度且幾已達拆除
    定點時，竟共同基於妨害中國力霸公司拆除該繫有抗議標語
    之高空氣球以排除高架索道斗車無法運行之權利之犯意聯絡
    與行為分擔，由乙○○於當日11時3 分許，依丁○○之指示
    操作連接繫有抗議標語之高空氣球鋼索之怪手，以拉動鋼索
    造成鋼索劇烈搖晃之強暴方式，直接影響搭載丙○○與ＧＥ
    ＯＲＧＥ之吊籃穩定性，而妨害中國力霸公司拆除該繫有抗
    議標語之高空氣球以排除高架索道斗車無法運行之權利，嗣
    經在場維持秩序之員警見狀立即趨前阻止乙○○，但乙○○
    、丁○○與甲○○猶予以抗拒，丁○○更趁隙操作怪手影響
    丙○○與ＧＥＯＲＧＥ之拆除作業，但即遭警當場強行制止
    並帶離怪手，丙○○與ＧＥＯＲＧＥ始得順利割斷鋼索，完
    成拆除該只高空氣球之作業。
二、案經宜蘭縣警察局羅東分局報告臺灣宜蘭地方法院檢察署檢
    察官偵查起訴。
    理  由
一、訊據被告甲○○、丁○○、乙○○等3 人固坦承確有雇工施
    放繫有抗議標語之高空氣球，及在中國力霸公司派員搭乘吊
    籃以吊車吊上擬拆除該只高空氣球時，操作怪手拉動連接該
    只高空氣球之鋼索之事實不諱，惟均矢口否認有何妨害自由
    之犯行，均辯稱：其等係因中國力霸公司無權擅自通過中國
    立吉公司有使有用權之宜蘭縣冬山鄉○○段544 地號土地上
    空，雙方因此衍生之糾紛經協調多年皆無法獲得中國力霸公
    司明確回應，才施放繫有抗議標語之高空氣球表達抗議；又
    92年2 月10日係因中國力霸公司仍無法與之溝通、協調，才
    在中國力霸公司仍欲派員拆除該高空氣球時，表示該只高空
    氣球為中國立吉公司所有之物，願配合中國力霸公司拆除；
    操作怪手乃欲放鬆連接該只高空氣球之鋼索，避免中國力霸
    公司之工作人員驟然割斷連接高空氣球之鋼索時，造成鋼索
    反彈力道過大發生危害，並非妨害拆除工作進行云云。然查
    ：
（一）被告甲○○與丁○○共同決意雇工施放繫有抗議標語之高
      空氣球，並將連接該高空氣球之鋼索一端固定在中國立吉
      公司停放在宜蘭縣冬山鄉○○段544 地號土地上之怪手上
      ，另一端則固定在中國力霸公司高架索道旁之載波線上之
      情，已據被告等人於原審及本院時到庭自承在卷；又中國
      力霸公司於92年2 月10日因該只繫有抗議標語之高空氣球
      捆住載波線，造成運轉故障，妨害高空索道斗車運行因而
      停工一日之事實，亦有中國力霸公司冬山水泥廠93年7 月
      20日中冬泥字第93081 號函1 紙存卷可稽，復經證人即中
      國力霸公司索道課助理工程師丙○○於原審審理時到庭證
      稱：其係於92年2 月10日上午7 時10餘分許，與5 、6 位
      同事一起發現該只高空氣球之鋼索纏繞住載波線及高架索
      道，嗣後方依指示執行拆除作業，以利索道之順利運行；
      事後其割斷鋼索後觀察，此種纏繞應屬人為之纏繞，製作
      方式可先在索道另一端完成作業後，再利用高空氣球及連
      接完成之鋼索滑至定點等語（見原審卷第132 頁以下）綦
      詳，足見被告甲○○與丁○○雇工將繫有抗議標語之高空
      氣球固定在中國力霸公司載波線上，進而纏繞到高架索道
      之行為，確已妨害中國力霸公司載波線之安全及高架索道
      斗車順利運行之結果甚明。
（二）原審於93年1月6日勘驗警方現場拍攝錄影帶轉拷而成之光
      碟內容，即見：
    (一)現場橘色繫有抗議標語之高空氣球1 只，尾端連接在怪手
      上，且於空中纏住高架索道，被告甲○○、丁○○及乙○○等3 人均表示該只高空氣球為其等所有之財產，欲自行
      以拉下而與警方協調，被告丁○○並向警方表示希望中國
      力霸公司廠長出面協調。
    (二)當日10時48分許，被告丁○○第一次登上怪手駕駛座欲操
      作怪手，但經警方勸阻後離開怪手繼續與警方協調；10時
      55分許，被告乙○○登上怪手駕駛座，其餘被告2 人在旁
      ，但被告乙○○尚未操作怪手；10時58分許，中國力霸公
      司副廠長到場，被告乙○○即離開怪手，被告等3 人即與
      中國力霸公司副廠長進行協調。
    (三)當日11時1 分許，被告乙○○又登上怪手駕駛座，被告丁○○則站在怪手上，警方表示若操作怪手將危害安全，是
      怪手仍未操作。
    (四)宜蘭縣警察局三星分局冬山派出所副所長持續與被告等3
      人協調，11時3 分許，被告丁○○指示「開始拉」，被告
      乙○○即開始操作怪手，當時中國力霸公司已將載有工作
      人員之吊籃升起欲拆除該只高空氣球，冬山派出所副所長
      持續要求被告等停止操作怪手，一名警員登上怪手欲制止
      駕駛座內之被告乙○○繼續操作，但被告乙○○不服警方
      制止仍繼續操作，被告丁○○在旁不斷指示乙○○「再拉
      」；11時5 分許，被告乙○○操作之怪手持續後退，警方
      出動2 、3 名員警先後將被告丁○○及乙○○強制拉離怪
      手；11時6 分許，被告甲○○亦站上怪手履帶；11時7 分
      許，被告丁○○登上怪手駕駛座並操作，經警方勸阻後離
      開，警方旋將被告3 人帶回警局進行調查。
    (五)綜觀警方現場拍攝之蒐證錄影帶內容，可見被告等3 人係
      因與中國力霸公司協調不成，始操作怪手拉動連接該只繫
      有抗議標語之高空氣球鋼索，意圖造成中國力霸公司進行
      拆除之工作人員難以續行拆除任務甚明；且被告等3 人在
      警方屢次勸阻其等行為業已危害他人安全且強制介入後，
      猶再操作怪手拉動鋼索，其等之行為顯已達以有形之實力
      不法加諸他人之強暴程度甚明。再者，被告等3 人雖均辯
      稱：操作怪手係擬放鬆連接該高空氣球之鋼索，配合中國
      力霸公司進行之拆除作業，並避免中國力霸公司工作人員
      驟然割斷高空氣球之鋼索時，造成鋼索反彈力道過大產生
      危險云云，惟若被告等人操作怪手放鬆鋼索之目的，係為
      配合中國力霸公司拆卸作業之順利進行並保護工作人員之
      安全，為何現場警員需屢屢勸阻，嗣後更採取強制手段阻
      止怪手之操作？況操作怪手以「拉」鋼索之方式，如何達
      「放鬆」鋼索之目的？是參酌被告等3 人操作怪手之客觀
      行為，互核中國力霸公司當時幾已搭乘吊籃抵達拆除定位
      之相對位置，佐以現場員警勸阻無效後旋採強制方式阻止
      怪手之操作且將被告等3 人帶離怪手之客觀事實，皆在在
      彰顯被告等3 人操作怪手拉動連接該只高空氣球之目的，
      顯屬使用強暴手段妨害中國力霸公司進行拆除該只高空氣
      球以排除高架索道斗車無法運行之權利甚明。
（三）再觀諸證人丙○○結證稱：在吊車將其搭乘之吊籃吊上幾
      已達定位正欲拆除時，乙○○即操作怪手拉動連接該只高
      空氣球之鋼索，甲○○與丁○○1 人站在怪手前，另1 人
      站在怪手履帶上，怪手拉動之鋼索業已碰觸其搭乘之吊籃
      ，造成吊籃劇烈擺動，人站不穩；當時其身處距離地面50
      餘公尺之高度，吊籃擺動將造成失去重心之危險，故其在
      上呼喊，現場員警隨即上前制止操作怪手之乙○○，其便
      趁機使用乙炔割斷鋼索，歷時約1 分鐘左右等語，與證人
      即擔任現場指揮官之宜蘭縣警察局羅東分局組長陳國章於
      原審到庭結證：丙○○乃乘吊籃由地面升上，即將接近定
      點進行拆除作業時，乙○○便操作怪手造成鋼索搖晃，造
      成吊籃無法到達定點進行切割，其基於高架索道上鋼索纏
      繞之鋼索可能危及下方民眾安全考量，始指揮員警制止乙○○繼續操作怪手拉動鋼索，俾使中國力霸公司工作人員
      得以順利拆除該只高空氣球，當時其衝入怪手駕駛座內制
      止乙○○，其他員警則制止甲○○及丁○○，隨後吊籃始
      得安全抵達定點開始作業等語（見原審卷第137 頁以下、
      第148 頁以下），及證人宜蘭縣警察局羅東分局成功派出
      所員警林文榮於原審到庭結證：當天接獲分局通報前往現
      場，大約共有10餘位員警到場，由羅東分局五組陳國章組
      長指揮。其抵達現場時尚未發生紛爭，因中國力霸公司尚
      未派人進行拆除該只高空氣球，隨後因中國力霸公司派員
      利用吊車送上工作人員進行拆除作業，甲○○、丁○○及
      乙○○見狀，旋由乙○○登上怪手駕駛座並啟動，因怪手
      拉動鋼索造成高架索道與載波線搖晃，連帶造成進行拆除
      作業之人員搭乘之吊籃隨同搖晃，中國力霸公司之工人叫
      喊不要拉，陳組長恐因此造成吊籃上之工作人員掉落，便
      上前制止乙○○，甲○○欲趨前幫助乙○○時，亦遭其他
      員警制止，其則在丁○○欲反制警方再度開動怪手時制止
      丁○○（見原審卷第22 7頁以下）等語，經核皆相互契合
      ，且與原審勘驗之現場蒐證錄影內容吻合一致，當認證人
      丙○○、陳國章與林文榮等3 人所為之證言，咸與真實相
      符，應可採信。此外，復有現場照片11幀、臺灣宜蘭地方
      法院檢察署檢察官勘驗後翻拍警攝錄影內容之照片16幀存
      卷足憑。顯見被告等人所辯均屬卸責避究之詞，委無可採
      ，被告等3 人共同採取操作怪手拉動連接高空氣球之鋼索
      之強暴方法，妨害中國力霸公司進行拆除該只高空氣球以
      排除高架索道斗車無法運行之權利，事證已臻明確，被告
      3 人犯行已堪認定，均應依法論科。
二、核被告甲○○、丁○○、乙○○等人所為，均係犯刑法第30
    4 條第1項之強制罪。其等3人間，互有犯意聯絡及行為分擔
    ，應論以共同正犯。
三、原審予以論罪科刑，固非無見。惟查：（一）被告甲○○及
    丁○○於92年2 月10日前數日先雇工施放繫有抗議標語之高
    空氣球，並將連接該高空氣球之鋼索一端固定在中國立吉公
    司停放在宜蘭縣冬山鄉○○段544 地號土地上之怪手上，另
    一端則固定在中國力霸公司高架索道旁之載波線上，斯時其
    等施放抗議氣球之行為，尚未對於中國力霸公司造成任何妨
    礙，嗣因所施放繫抗議標語之高空氣球因故纏繞中國力霸公
    司架設之高架索道，導致高架索道上斗車無法運行而停工，
    而於中國力霸公司派員以吊車升上吊籃進行拆除作業時，被
    告等人即由乙○○以操作怪手拉動連接繫有抗議標語之高空
    氣球之鋼索，造成鋼索劇烈搖晃之強暴方式，影響中國力霸
    公司索道課助理工程師丙○○與菲籍工作人員ＧＥＯＲＧＥ
    所搭乘吊籃之穩定性，此時始應認為係施強暴妨害中國力霸
    公司拆除該繫有抗議標語之高空氣球以排除高空索道斗車無
    法運行之權利，原審誤認被告等人施放抗議氣球時，即已著
    手於施強暴行為，尚有未洽。（二）檢察官起訴犯罪事實，
    認被告3 人係基於強制罪及殺人未必故意之犯意聯絡而為前
    開行為，即認被告等人係以一行為觸犯前開二罪名，屬裁判
    上一罪之關係，原審認被告等人之行為不成立殺人未遂罪名
    ，未不另為無罪之諭知，而判決被告3 人此部分行為無罪，
    亦有不合。被告3 人上訴意旨，仍執前詞，否認犯罪，指摘
    原判決不當，固無理由；檢察官依被害人之請求提起上訴，
    認原審量刑過輕，則應認有理由（詳如後述），原判決既有
    前揭可議之處，自應由本院將原判決予以撤銷改判。審酌被
    告甲○○、丁○○各擔任中國立吉公司負責人及總經理，被
    告學識及社會經驗皆屬豐富，被告乙○○亦為具有操作怪手
    專業技能之技術人員，詎因與中國力霸公司在中國立吉公司
    所使用之宜蘭縣冬山鄉○○段544 地號土地上空架設之高架
    索道究否為無權使用之民事糾葛，歷時甚久仍無法協調成立
    之故，採取激烈之抗議手法並阻礙中國力霸公司行使合法拆
    卸該只高空氣球俾以排除妨害之權利，且於警方制止行動後
    ，猶未停止繼續施強暴行為，惡性匪淺，且犯罪後仍飾詞圖
    辯，態度不佳，再參酌其等之素行、犯罪目的、動機、手段
    及造成被害人與社會整體侵害程度等一切情狀，各改量處如
    主文第2 項所示之刑，並均諭知易科罰金之折算標準，以示
    懲儆。
四、公訴意旨另以：被告3人又基於殺人未必故意之犯意聯絡，
    操作怪手為前開行為，嗣因在場維持秩序之警方發現此一危
    險現象，而強行將被告乙○○拉下怪手，丙○○及ＧＥＯＲ
    ＧＥ始倖免於難，因認被告3人亦涉犯刑法第271條第2項、
    第1項之殺人未遂罪嫌云云。惟訊據被告3人均堅詞否認有何
    殺人犯意，辯稱渠等操作怪手之目的係為釋放抗議氣球，並
    無殺人故意等語。經查：
（一）據被告丁○○於偵查中供承：伊要求被告乙○○操作怪手
      之目的係為干擾中國力霸公司派員拆除綁在流籠上之鋼索
      線等語（見偵查卷第58頁）。顯見被告等人搖晃鋼索之目
      的僅在於防止中國方霸公司派員拆除抗議氣球甚明。徵之
      ，證人即中國力霸公司冬山水泥廠管理主任林尚明於偵查
      中亦證述：92年2 月10日上午7 時許，伊接獲通知其水泥
      廠載波線上有被綁鋼索，而鋼索另一端綁在被告乙○○駕
      駛之怪手上，當時乙○○就有用怪手搖晃鋼索，伊去勸阻
      ，並告知載波線上有電，乙○○始住手，之後其始去報警
      等語（見偵查卷第65頁）。足證被告乙○○在中國力霸公
      司尚未派員乘坐吊籃拆除鋼索以前，即試圖搖晃鋼索擺脫
      抗議氣球與索道之糾纏，嗣因見中國力霸公司派員企圖拆
      除汽球鋼索時，被告等人為妨害拆除氣球以排除高架索道
      斗車無法運行之權利，始再度以怪手擺動鋼索，至為明確
      。
（二）又據證人丙○○於警訊時證稱：被告乙○○駕駛怪手擺動
      鋼索，該鋼索僅有輕微碰撞其乘坐之吊籃，未造成意外等
      語（見偵查卷第9 頁）；另於偵查中亦證稱：因怪手搖晃
      ，氣球也跟著搖晃，有可能會碰到其等乘坐之吊籃而掉下
      來，然當天氣球並未碰觸其乘坐之吊籃，只有鋼索打到吊
      籃等語（見同上卷第64頁）。顯見被告等人操作怪手之行
      為，非必然會打到廖仲春等人乘坐之吊籃，嗣鋼索會碰觸
      吊籃亦係出於偶然之因素，且碰觸力道輕微，能否因此即
      謂被告等人能預見搖晃氣球鋼索必定會打到吊籃，且吊籃
      一定會翻覆等情，並非無疑。
（三）證人即警方在案發現場指揮官陳國章於原審審理時亦證稱
      ：其等係基於索道上之鋼索線有可能危及下方民眾安全之
      考量，所以才制止被告乙○○駕駛怪手之行為，以便讓中
      國力霸公司順利拆除索道上之障礙，而當時依其站立之位
      置，無法肯定怪手上之鋼索與吊籃有無碰觸，伊亦未聽到
      有人喊叫聲等語（見原審卷第148 頁至第151 頁）。顯見
      警方會制止被告乙○○繼續操作怪手，主要係為防止怪手
      拉斷鋼索掉落可能會危及下方民眾安全，並非全因被告等
      人搖動鋼索，可能會打到吊籃而危及吊籃內乘員之安全，
      至為明確。且如證人陳國章因距離問題無法看清鋼索有無
      碰觸吊籃，或是否聽見廖仲春等人之喊叫聲，同樣地，被
      告等人操作怪手時是否亦可明確看清鋼索已碰及吊籃，或
      是否已聽見廖仲春等人之喊叫聲，而仍不顧繼續搖晃鋼索
      ，亦值懷疑。
（四）綜上所述，被告等人操作怪手拉動連接繫有抗議標語之高
      空氣球之鋼索，造成鋼索劇烈搖晃，既僅係為妨害中國力
      霸公司指派員拆除該只繫有抗議標語之高空氣球藉以排除
      妨害之權利。準此，被告等三人主觀上又如何存有不確定
      之殺人故意？因倘被告等三人主觀上係存在共同殺人之不
      確定故意，其等所實施之強暴手段，則僅為其等為達殺人
      目的之行為方式而已。申言之，強制故意與不確定殺人故
      意兩者之主觀意欲與認知顯然不能於本案中同時併容，前
      者並無殺害被害人之主觀故意，後者則係對預見將殺害但
      對此結果之發生並不違背其本意，是既公訴意旨已認被告
      等三人主觀上具有以強暴手段妨害被害人行使權利之主觀
      犯意，自無在被告等三人之主觀故意上，又同時認定具有
      不確定殺人故意存在甚明。公訴意旨此部分之論罪，已存
      有相互歧異之瑕疵，亦無積極證據可資證明，即公訴意旨
      所稱之殺人未遂罪嫌，實不足使通常一般之人均不致有所
      懷疑，而得確信其為真實之程度，本院復查亦無其他積極
      證據抑或間接證據足資證明或補強被告等3 人均具有不確
      定殺人故意之主觀構成要件要素，是被告等3 人此部分之
      犯行即不能證明，惟公訴人認為此部分行為與前揭論罪科
      刑部分有想像競合之裁判上一罪之關係，爰不另為無罪之
      諭知，附此敘明。準此，檢察官依循被害人之請求提起上
      訴，認被告3 人仍應成立殺人未遂罪責云云，應無理由，
      亦併此敘明。
五、又移送併辦意旨（臺灣宜蘭地方法院檢察署93年度偵字第38
    99號）另以：被告甲○○、丁○○與乙○○等3人，因認中
    國力霸公司所架設之高空索道擅自通過中國立吉公司使用之
    宜蘭縣冬山鄉○○段544地號土地上空，心生不滿，遂在中
    國力霸公司架設之高架索道通過宜蘭縣冬山鄉○○段544地
    號土地之路線上架設鐵塔1支，強行妨害中國力霸公司高架
    索道斗車之運行，然因其等所架設之鐵塔於架設後1星期左
    右倒塌，竟又承前之概括犯意，於91年12月間在原址重行架
    作。因認被告等3人此部分行為，同涉犯刑法第304條第1項
    之強制罪嫌云云。惟查，中國力霸公司因被告等3人架設鐵
    塔所造成之影響，業於93年7月20日以中冬泥字第93081 號
    明確函覆：91年11月19日鐵塔倒塌掛住索道，至同年月21
    日止，因索道無法通行，停工達3日；91年12月27日復因鐵
    塔倒塌掛住索道，至92年1月18日索道無法通行，停工達23
    日等語翔實，是再互核證人即中國力霸公司管理組主任林尚
    明於原審審理時到庭結證稱：依鐵塔之鋼架與高度估計，鐵
    塔地基並不穩固，但鐵塔如何倒塌並不知情等語（見原審卷
    第142頁以下），顯見被告等人設置鐵塔時，並未對中國力
    霸公司造成任何妨害，嗣係因鐵塔倒塌後掛住高架索道，始
    造成索道無法通行；換言之，中國力霸公司停工之原因，要
    非肇因於鐵塔之架設而係鐵塔之倒塌甚明。惟針對被告等人
    先後架設之鐵塔究因何故倒塌，公訴人並未具體指明此與被
    告甲○○、丁○○與乙○○間有何關連性，本院復查無其他
    積極證據足資證明被告等3人係利用鐵塔倒塌之方式迫使中
    國力霸公司高架索道之合法通行權利，故公訴人移送併辦所
    指被告等3人涉犯強制罪嫌，並無任何證據足以證明，自難
    認與被告等3人所犯前開有罪部分，具有連續犯之裁判上一
    罪關係，依法即難對此部分併辦事實同案審究，爰退回公訴
    人另為適法之處理，亦附此敘明。
據上論斷，應依刑事訴訟法第369 條第1 項前段、第364 條、第
299 條第1 項前段，刑法第28條、第304 條第1 項、第41條第1
項，罰金罰鍰提高標準條例第1 條前段、第2 條，判決如主文。
本案經檢察官陳文琪到庭執行職務。
中　　華　　民　　國　　94　　年　　3 　　月　　23　　日
　　　　　　　　　刑事第四庭    審判長法　官  許增男
　　　　　　　　　　　　　　　　　　  法　官  黃鴻昌
　　　　　　　　　　　　　　　　　　  法　官  謝靜恒
以上正本證明與原本無異。
檢察官如不服本判決應於收受送達後十日內向本院提出上訴書狀
，其未敘述上訴之理由者並得於提起上訴後十日內向本院補提理
由書（均須按他造當事人之人數附繕本）。
被告不得上訴。
                                       書記官  魏淑娟
中　　華　　民　　國　　94　　年　　3 　　月　　23　　日
附錄：本案論罪科刑法條全文
刑法第304 條第1 項
以強暴、脅迫使人行無義務之事或妨害人行使權利者，處3 年以
下有期徒刑、拘役或300 元以下罰金。
